【裁判字號】    89,易,7
【裁判日期】    900222
【裁判案由】    詐欺
【裁判全文】
臺灣宜蘭地方法院刑事判決                              八十九年度易字第七號
    公  訴  人  臺灣宜蘭地方法院檢察署檢察官
    被      告  丙○○
    選任辯護人  李蒼棟
右列被告因詐欺案件，經檢察官提起公訴（八十八年度偵續一字第六號），本院判決
如左：
    主  文
丙○○無罪。
    理  由
一、公訴意旨略以：甲○○以成邦建設有限公司（下稱成邦公司）名義興建完成「博
    愛天下」之建築物一批，因經濟不景氣，為取悅其母，八十五年間乃與丙○○通
    謀虛偽意思表示，訂立買賣契約書，並實際至代書丁○○處完成簽約手續，當場
    簽發一紙以丙○○為發票人，發票日為八十六年三月三日，到期日為八十六年九
    月三日，金額為新臺幣（下同）一百四十六萬之本票作為虛偽買賣之訂金交予甲○○，歷經年餘，丙○○竟意圖為自己不法之所有，明知前開契約係通謀虛偽意
    思表示所簽訂，且並未實際交付一百四十六萬元予甲○○，仍於民國八十七年五
    月間，以成邦公司為被告向本院民事庭提起債務不履行解除契約之民事求償，嗣
    經本院於八十七年十月七日以八十七年度訴字第一七五號駁回其訴為其敗訴之判
    決，始未得逞。因認被告涉有刑法第三百三十九條第一項之詐欺取財罪嫌。
二、按犯罪事實應依證據認定之，無證據不得認定其犯罪事實，又不能證明被告犯罪
    者，應諭知無罪之判決，刑事訴訟法第一百五十四條、第三百零一條第一項分別
    定有明文。又按刑事訴訟法上所謂認定犯罪事實之證據，係指足以認定被告確有
    犯罪行為之積極證據而言，如未能發現相當證據或證據不足以證明，自不得以推
    測或擬制之方法，以為裁判之基礎，最高法院二十九年上字第三一０五號及四十
    年臺上字第八六號分別著有判例；又認定不利於被告之事實，須依積極證據，苟
    積極證據不足為不利於被告事實之認定，即應為有利於被告之認定，更不必有何
    有利之證據，最高法院三十年上字第八一六號判例可資參照。次按，認定犯罪事
    實，所憑之證據，雖不以直接證據為限，間接證據亦包括在內，然無論直接或間
    接證據，其為訴訟上之證明，須於通常一般之人均不致於有所懷疑，而得確信其
    為真實之程度者，始得據之為有罪之認定，倘其證明尚未達到此一程度，而有合
    理性懷疑之存在時，即無從為有罪之認定。最高法院四十年臺上字第八六號、七
    十六年臺上字第四九八六號分別著有判例可資參照。另告訴人之指述，係以使被
    告受刑事訴追為目的，是其陳述是否與事實相符，仍應調查其他證據以資審認。
    最高法院亦著有五十二年臺上字第一三ＯＯ號判例足資參酌。合先述明。
三、公訴意旨認被告涉犯詐欺罪嫌，無非係以：
  (一)證人久保井健一郎於偵查中，就知悉被告購屋與交付金錢予被告支付買賣價金之
    時點，前後證述不一且顯然矛盾，故其證詞之可信性尚非無疑。
  (二)被告丙○○就一百四十六萬元價款之來源，迭次供述均不相同，按此筆價金數額
    非微，實難在時隔一年後，即對此等重要情節供述不清，而無法自圓其說，顯係
    狡卸之詞。
  (三)又依房屋買賣之一般社會基本經驗事實觀之，如已交付訂金，應由出賣人出具收
    據或退還先前交付之本票予買受人收執以為憑證，豈有由出賣人再行開具同額本
    票予買受人以為收據之交易方式。是自此種違乎常情之交付現金方式，亦可知被
    告應無交付一百四十六萬元價金予告訴人。況被告持有之本票上，復無告訴人書
    立表示業已收訖定金之字樣，即難以被告所執之本票，認被告所述已付訖定金之
    供述為真實。
  (四)再依證人即本件買賣之承辦代書丁○○之妻李淑惠證稱：被告與告訴人在事務所
    簽立買賣契約之數日後，即無法聯繫雙方再至事務所辦理後續過戶手續等語，亦
    徵被告要無交付定金一百四十六萬元之事實。蓋倘被告己交付現金予告訴人，理
    應對告訴人遲未辦理過戶一事，甚為焦急，而無放任告訴人下落不明之情狀一再
    延續，不通知承辦代書代為處理之理。從而，被告對本件買賣契約不聞不問之態
    度，益徵被告購屋之行為，應非真實。
  (五)末由被告之姪女乙○○於八十五年至八十七年間，乃與告訴人同居在宜蘭縣羅東
    鎮○○○路八十五巷六號六樓，與被告位於宜蘭縣羅東鎮○○○路八十六巷四號
    四樓之住處相距甚近，且彼此常有往來，十分熟稔，此據證人乙○○證述明確。
    而告訴人於八十七年二月間仍有使用前開住處，亦有當時因住處遭竊報警處理之
    警訊筆錄等在卷足參。另證人羅慶淵於偵查中所證：曾數度見聞被告、告訴人及
    乙○○一同其至店內購買珠寶等語，亦堪認定被告所執：其與告訴人並非熟識，
    且事後遍尋不著告訴人辦理過戶事宜，方提起民事訴訟等辯詞，堪難採憑。總右
    所陳，被告不啻就交付告訴人之一百四十六萬元現金之來源說明不清，且證人久
    保井健一郎對此之陳述前後亦生矛盾，復與告訴人、證人乙○○、羅慶淵所為之
    證言大相逕庭，而與常理有所悖離，故被告所辯顯不足採等情，為其主要論據。
  (六)然訊之被告丙○○於偵審中，固不否認確於八十六年三月三日與告訴人楊炘猛在
    證人丁○○代書之事務所內，簽立房屋買賣契約書，並當場交付金額一百四十六
    萬元本票之事實，惟堅詞否認有何詐欺取財之犯行，辯稱：其於簽訂買賣契約書
    後，旋於同年月五日在其位於羅東鎮○○○路八十六巷四號四樓之住處，交付一
    百四十六萬元現金予甲○○，因當時甲○○未攜帶簽約時所其簽發之本票，故依
    楊炘猛之提議，由其另行補簽一紙同額之本票以為收訖現金之證明。而其一百四
    十六萬元現金之來源，則係同居人久保井健一郎自日本攜回臺灣之日幣五百萬元
    ，在臺北市○○街附近向一名綽號「山竹」之男子兌換得來，匯率約為一萬元日
    幣折算臺幣二千八百元。嗣因無法聯繫楊炘猛辦理過戶事宜，始向法院提出民事
    訴訟以維其權益，非如公訴意旨所載之詐欺取財等語。
四、經查：
  (一)本件被告丙○○持以交付告訴人楊炘猛一百四十六萬元現金之來源，業據證人即
    被告前同居人久保井健一郎於偵審中均結證稱：其係於八十六年一月七日與被告
    自日本返回臺灣時，未經申報私行攜入日幣五百萬元，再交由被告以其先前在黑
    市兌換之方式折算臺幣。其因予被告認識十餘年，故為其等二人日後生活著想，
    始交付此筆金錢予被告處理。約一個半月後，被告即告知欲在其現居住處樓下購
    入店面，預計在三月初簽約，惟嗣後被告則無對後續進行情形加以說明，其等二
    人並因此發生爭執，以致分手（見八十七年度偵續字第三五號偵查卷第七二頁至
    第七四頁、本院八十九年十月二十四日訊問筆錄）等語綦詳，且有護照及入出境
    紀錄附卷可佐。又證人久保井健一郎係日本籍之外國人，在臺並無固定住所，為
    謀求日後與被告在臺生活穩定，而先行交付金錢予被告全權規劃、運用，嗣後始
    知金錢之用途、流向，衡情尚難謂與事理有何悖離。再者，以證人約五月餘即來
    臺一次之頻繁比例觀之，若其每次均以市場匯率折算日幣，實將受限市場幣值匯
    率波動之影響，是其所述：多以未予申報私行攜入之方式帶入日幣，再至黑市以
    較佳之比率兌換臺幣等情，亦非全然無稽。從而，證人久保井健一郎所為之證言
    ，本院認之尚無違乎社會基本經驗事實，且無矛盾之處，是其證言之可信性要無
    可疑，自堪採信。而證據之取捨，法院本有自由判斷之權，不得僅以被告之先後
    之陳述兩歧，遽認其所言均不可採，仍須按諸採證法證之原理，對其所言之各項
    證據力，衡情酌理予以審定、評估。職是之故，本件被告丙○○縱於偵查中，先
    後對該筆一百四十六萬元現金之來源，供述反覆不一，然其於八十七年十一月二
    十日偵訊時所供各語，則與證人前開證言互核一致（見八十七年度偵續字第三五
    號偵查卷第三六頁、三七頁），而證人久保井健一郎之前開證言非不可採如前述
    ，堪認被告就其持有之現金來源所為之辯詞，尚堪採信。
  (二)按刑法上之詐欺取財罪之被欺罔者，對於被害財物或財產上利益，須具有得以處
    分之權限或地位，始足成罪。苟以虛構之買賣契約內容提出於本院，意在欺罔法
    院使之因此陷於錯誤，作出不正確之判決，俾達使被害人敗訴之目的者，因法院
    對於被害財物或財產上利益，並無事實上或法律上得以處分之權限或地位，被告
    即無從根據本院陷於錯誤所為不正確之判決，使被害人交付財物或財產上利益，
    自與詐欺罪之構成要件有違。易言之，法院並不因被告之陳述而陷於錯誤，並因
    而為任何意思表示，命被害人為一定之給付，自與最高法院二十九年上字第九九
    ０號判例意旨顯屬有間，即無成立詐欺罪之餘地。最高法院八十年度臺上字第四
    三七五號判決可資參酌。本件起訴書指稱被告係以向本院民事庭提出債務不履行
    解除契約之民事求償，意圖使本院陷於錯誤而為一定之意思表示，俾以詐得告訴
    人財物之行為，應係涉犯刑法第三百三十九條第一項詐欺取財罪，然因本院對告
    訴人之財物並無事實上或法律上之處分權限或地位，且尚不因被告之陳述及作為
    而陷於錯誤，作出任何意思表示，是揆諸右開說明，本件被告縱有如公訴意旨所
    認之犯行，惟仍係與詐欺取財罪之構成要件有間，應無成立本罪之餘地。
  (三)綜上所述，本件公訴意旨認被告涉犯刑法第三百三十九條第一項詐欺取財罪嫌，
    固非無見，且有告訴人之指訴、證人證言等存卷可參，然因被告縱有如起訴書所
    載之行為，因尚無法使對被害法益毫無處分權限或地位之法院陷於錯誤，並因此
    作出任何意思表示，故核與本條罪行要有未合，尚難率行依該條規定予以論斷。
    至被告於本件偵審中所為之各項辯解，其中對其所持有之一百四十六萬元現金部
    分，本院認其所辯洵堪採信如前述，其餘被告究否交付該筆一百四十六萬元現金
    予告訴人，及其與告訴人間之買賣契約是否基於屬通謀虛偽意思表示所為之虛偽
    契約等爭執，應係被告及告訴人於民事上契約關係之解釋認定問題，核與刑法第
    三百三十九條第一項詐欺取財罪之構成要件難稱相符。此外，本院復查無相當之
    直接證據可資證明，亦無其他之間接證據足以補強被告確有公訴意旨所指之詐欺
    取財犯行，揆諸首揭判例意旨及說明，被告因犯罪嫌疑不足，不能證明其犯罪，
    爰依法為被告無罪判決之諭知。
據上論斷，應依刑事訴訟法第三百零一條第一項前段，判決如主文。
本案經檢察官林慧到庭執行職務
中    華    民    國      九十      年      二      月      二十二      日
                            臺灣宜蘭地方法院刑事第二庭
                                    法  官  陳  嘉  年
右正本證明與原本無異。
如不服本判決，應於判決送達後十日內，向本院提出上訴狀。（應附繕本）
                                    書記官  詹  玉  惠
中    華    民    國      九十      年      三      月        二        日


司法院資訊處製作；財團法人民間司法改革基金會備份。
